【裁判字號】    96,訴,9303
【裁判日期】    970527
【裁判案由】    損害賠償
【裁判全文】
臺灣臺北地方法院民事判決              96年度訴字第9303號
原      告    丙○○
訴訟代理人    丁○○
被      告    乙○○
              甲○○
上列二人共同
訴訟代理人    廖珠蓉律師
上列當事人間損害賠償事件，本院於民國97年5月6日言詞辯論終
結，判決如下：
    主  文
原告之訴駁回。
訴訟費用由原告負擔。
    事實及理由
壹、程序方面：按當事人得以合意定第一審管轄法院，但以關於
    由一定法律關係而生之訴訟為限，前項合意，應以文書證之
    ，民事訴訟法第24條定有明文。本件依兩造所簽訂之保款合
    約書第4條約定，兩造合意以本院為第一審管轄法院，故本
    院有管轄權。
貳、原告起訴主張：
  一被告發起互助會招募親友加入，卻惡性倒會而使會員蒙受損
    失，被告此行為已遭臺灣高等法院判決有罪確定（臺灣高等
    法院76年度上訴字第320號）。被告為圖減刑始和原告簽署
    契約書並約定新台幣（下同）207,100元分期攤還，約定利
    率9.5%，不受時空之限制，被告並放棄先訴抗辯權，若有爭
    議雙方同意由本院管轄，被告若違約則須賠償原告20倍之賠
    償金。詎被告均未履行契約，雙方於民國95年12月28日至蘆
    洲市公所調解委員會調解並經原告多次催告被告，被告均無
    回應。原告雖已獲償本件之本金多年，但多年的追償使原告
    付出很高追債成本，故被告須賠償原告207,100元之20倍即
    為4,142,000元。
  二依兩造不爭之74年4月1日「保款合約書」之約定，被告應自
    74年8月15日起，按月支付2300元至本息付清為止。單以本
    金207,100元計算，應為91期，自74年8月1日起算91個月，
    假設被告如約清償，本金部份應至81年2月15日結束給付。
    但因被告除本金外，尚應給付利息，依民法第323條規定，
    給付應先抵充費用、次充利息、次充原本，因此，被告之清
    償應依上開法定順序定之。被告應給付本金207,100元，若
    以9.5%計算，第一年約19,675元，按月支付2,300元，即須
    另加9個月方能清償。可見分期清償年限將延長至81年11月
    15日，其消滅時效完成至少應至96年11月15日，且因每年皆
    有利息產生，因此被告分期清償年限勢必比81年11月15日延
    長許多。原告自96年3月15日發給支付命令，可中斷消滅時
    效之進行，且原告對於被告財產之強制執行案款已於96年8
    月10日入帳，可見早於96年11月15日前，原告即已聲請強制
    執行，故時效進行已中斷。至於74年4月1日「保款合約書」
    二3.約定之「視同全部到期追認」，乃屬於被告期限利益之
    喪失，但原告既得請求清償全部債務、亦得不請求全部債務
    而仍主張分期清償，此非被告之權利，故時效並非從被告第
    一次開始不履行時起算。而此種分期給付，屬於有確定期限
    之債權，並非民法第126條所稱之定期給付債權，自無短期
    消滅時效之適用。被告交付之票據退票後，後來曾以現金交
    付清償部份之債務，例如在74年8月20日、83年6月5日曾分
    別交付500元，此等行為表示被告承認債務之存在，得中斷
    時效之進行。故被告主張消滅時效為無理由。
  三被告主張違約金之酌減，被告積欠債務20餘年，造成原告巨
    大損失，被告亦未主動清償，原告依兩造約定要求，並無過
    高之問題等語。爰請求本院判決如其聲明，並聲明：被告應
    給付原告4,142,000元，及自95年12月28日起至清償日止，
    按年息9.5%計算之利息。
、被告則以：被告現無欠負原告任何債務，縱令被告負有債務
    ，依原告提出之保款合約書所載，簽定日期為74年，至今近
    23年，依民法第125條之規定，原告之請求權亦已時效消滅
    。本件契約雖名為保款合約，惟簽定時並無任何交付保管之
    事實，該保款合約之真意，實為兩造就被告積欠原告之賄款
    如何清償所為之債務清償協議，雖有記載：「如甲方到時有
    不履約行為致使乙方受損時，乙方將提出訴訟要求甲方貳拾
    倍之損失賠償」等語，惟查上開規定應認係屬賠償性之違約
    金，則其所謂20倍之違約賠償實屬過高，而有違約金約定過
    高酌減規定之適用，此參諸民法第252條規定「約定之違約
    金額過高者，法院得減至相當之數額」及最高法院19年上字
    第1554號判例及66年台上字第31號判決。本案被告僅積欠
    207,100元之會款，原告卻要求20倍即400餘萬元之違約賠償
    ，其主張金額過高。則依上開法條及判例意旨自應依其實際
    損害酌減違約金金額。又違約金既為債務不履行之確保，故
    債務人於債務不履行時，即應支付，本案被告積欠之會款，
    於74年11月後即因被告經濟困頓而未按時給付，則其違約金
    之請求權時效自此時開始起算，及至民國89年11月已過15年
    ，此15年期間原告從未就違約金有何請求或主張或提起訴訟
    ，則其違約金請求權至89年11月止即已罹於消滅而消滅，故
    本案原告基於保款合約所得主張之違約金債權，亦早已逾15
    年時效而消滅等語置辯，並聲明：原告之訴駁回。
肆、本件不爭執事項：（見被告97年4月29日民事爭點整理狀）
  一保款合約書上之簽名為被告所簽。
  二保款合約書上之會款餘額199,920元業經原告向台灣彰化地
    方法院聲請發支付命令（案號為76年促字第864號），並向
    台灣彰化地方法院聲請執行被告乙○○財產而依強制執行程
    序清償本金及利息完畢（案號為95年度執字第24814號），
    被告已無積欠原告會款。
伍、本件之爭點：（見被告97年4月29日提出之民事爭點整理狀
    及本院97年5月6日之言詞辯論筆錄）
  一本件違約金請求是否罹於時效而消滅？
  二本件違約金約定是否過高，是否應予酌減？
陸、得心證之理由：
  一按本件被告抗辯兩造間所簽訂之契約雖名為保款合約書，惟
    簽訂時並無任何交付保管之事實，該保款合約書依其真義，
    實為兩造就被告積欠原告之會款如何清償所為之債務清償協
    議等情，為原告所不爭執，應堪信為實在。又該保款合約書
    載有「如甲方到時有不履約行為致使乙方受損時，乙方將提
    出訴訟要求甲方貳拾倍的損失賠償」等字樣，應認係屬賠償
    性之違約金約定。故本件兩造主要之爭點在於(一)本件違約金
    請求是否罹於時效而消滅？(二)若未罹於時效而消滅，則本件
    違約金約定是否過高，是否應予酌減？
  二次按「消滅時效，自請求權可行使時起算」；又「請求權，
    因十五年間不行使而消滅。但法律所定期間較短者，依其規
    定」，分別為民法第128條前段及第125條所明定。而違約金
    既為債務不履行之確保，則債務人於債務不履行時，債權人
    即原告便得請求。故於斯時，時效即已開始起算。查本件被
    告抗辯其積欠原告之會款，於74年11月後即因被告經濟困頓
    而未按時給付乙節，為原告所不爭執，應堪採信。則原告違
    約金之請求權時效即自斯時開始起算，及至89年11月已過十
    五年，此十五年期間，被告抗辯原告從未就違約金有何請求
    或主張或提起訴訟，雖為原告所否認，惟原告並未能舉證證
    明其於此十五年期間，有為中斷時效之事由，則其違約金請
    求權至89年11月止，即已罹於時效而消滅。至於原告所稱其
    於95年12月28日有申請台北縣蘆洲市公所調解委員會調解或
    於96年間向台灣桃園地方法院聲請對被告發支付命令等事項
    ，縱然屬實，亦皆係於請求權罹於時效後所為之行為，並不
    發生中斷時效之效果。故本件原告基於保款合約書所得主張
    之違約金債權，早已逾十五年時效而消滅甚明。違約金債權
    既已罹於時效而消滅，自毋庸再論述該違約金之約定是否過
    高。
  三從而，原告依據兩造間所簽訂之保款合約書，請求被告給付
    違約金，自有未合，應予駁回。
柒、結論：原告之訴為無理由，依民事訴訟法第78條判決如主文
    。
中    華    民    國    97    年    5     月    27    日
                  民事第六庭    法  官  陳文正
以上正本係照原本作成
如對本判決上訴，須於判決送達後20日內向本院提出上訴狀
中    華    民    國    97    年    5     月    27    日
                                書記官  戴伯勳


司法院資訊處製作；財團法人民間司法改革基金會備份。
